【裁判字號】    97,抗,896
【裁判日期】    970916
【裁判案由】    聲請發還扣押物
【裁判全文】
臺灣高等法院刑事裁定                   97年度抗字第896號
抗  告  人
即  聲請人  卯○○○
            乙○○
            壬○○○
            己○○○
            子○○
            庚○○
            戊○○
            丁○○
            癸○○
            丙○○○
            甲○○
            辛○○
            寅  ○
抗  告  人  保德金國際開發股份有限公司
兼代表  人  丑○○
上列抗告人因聲請發還扣押物案件，不服臺灣臺北地方法院中華
民國97年7月29日所為97年度聲字第676號裁定，提起抗告，本院
裁定如下：
    主  文
抗告駁回。
    理  由
一、本件抗告意旨略稱：
（一）抗告人即原審聲請人卯○○○、乙○○、壬○○○、己○○○、子○○、庚○○、戊○○、丁○○、癸○○、丙○○○、甲○○、辛○○、寅○主張：
１、上述聲請人與本件扣押標的款項之所有人保德金國際開發股
    份有限公司（下稱保德金公司）及該公司代表人丑○○，已
    於民國96年12月27日就臺灣臺北地方法院96年度重訴字第10
    01號損害賠償案件成立和解，聲請人持和解筆錄聲請執行保
    德金公司之財產，而保德金公司除被扣押之合作金庫商業銀
    行臺北分行之存款新臺幣九百十六萬四百十一元外，無其他
    財產可供執行，因上開經扣押之存款係聲請人被詐騙存入之
    款項，應依刑事訴訟法第142條規定發還聲請人。
２、原審裁定遽以駁回聲請人發還扣押物之聲請，於法未合，爰
    請求撤銷原裁定，並將該扣押款項發回予上述聲請人。
（二）抗告人保德金公司及兼代表人丑○○則主張：
１、上開扣押帳戶存款為保德金公司所有，保德金公司並非臺灣
    臺北地方法院96年度重訴字第41號案件之刑事被告，保德金
    公司之帳戶存款為全體股東所有，依公司法規定，股東對於
    公司財產有剩餘財產分配請求權。因保德金公司非上開案件
    之刑事被告，無論該案被告是否成立犯罪，均不得認前述扣
    押帳戶存款為被告犯罪所得之物，更不得拒絕發還。
２、本案未與被告丑○○達成和解之各股東實際上多已取得執行
    名義，故扣押存款帳戶亦已經民事執行扣押在案，根本無法
    為被告丑○○個人所有，法院若同意發還，則可啟動民事執
    行程序，降低投資人損害。
３、臺灣臺北地方法院96年度重訴字第41號判決認定本件扣押存
    款為被告犯罪所得將之沒收，又認為前開聲請人卯○○○、
    乙○○、壬○○○、己○○○、子○○、庚○○、戊○○、
    丁○○、癸○○、丙○○○、甲○○、辛○○、寅○僅部分
    受害人，故不予發還，其理由造成全部被害人均無從獲得賠
    償，依被害人權益保護觀點，顯有矛盾。
４、據此，本件扣押款項應發還予保德金公司。
二、按可為證據或得沒收之物，得扣押之，刑事訴訟法第133條
    第1項定有明文。
三、經查：
（一）本件扣押標的即保德金公司存於合作金庫商業銀行臺北分
      行第 0000000000000號帳戶內之九百十六萬四百十一元，
      係因另案被告丑○○等人涉犯銀行法案件（臺灣臺北地方
      法院96年度重訴字第41號），前經臺灣臺北地方法院檢察
      署檢察官於95年12月29日以北檢大冬95他5902字第89159
      號命令扣押，而該案提起公訴後，臺灣臺北地方法院認定
      被告丑○○與其他共犯明知保德金公司未經主管機關核准
      經營收受存款及類似存款之投資業務，基於非銀行卻經營
      收取存款與投資業務及意圖為自己不法所有之詐欺取財概
      括犯意，自94年12月間起，向不特定之投資人招攬投資入
      股，並將投資人之投資款項匯入保德金公司設於合作金庫
      商業銀行臺北分行第0000000000000號帳戶，被告丑○○
      違反銀行法第29條有關非銀行不得經營收受存款業務之規
      定，應成立銀行法第125條第1項之罪，於97年7月29日判
      決被告丑○○有期徒刑7年6月，同時認定前述扣押標的為
      被告犯罪所得之物，故依刑法第38條第1項第3款規定並予
      諭知沒收，此有臺灣臺北地方法院96年度重訴字第41號判
      決查詢列印本、合作金庫商業銀行臺北分行97年1月17日
      台金台北存字第0970000244號函影本可憑。
（二）據上，本件扣押標的既經法院判決諭知沒收，依刑事訴訟
      法第133條第1項規定，應有繼續扣押之必要，以確保判決
      之執行。至於本件原聲請人卯○○○、乙○○、壬○○○
      、己○○○、子○○、庚○○、戊○○、丁○○、癸○○
      、丙○○○、甲○○、辛○○、寅○等人抗告意旨主張其
      等與保德金公司已達成和解，本件扣押款項為其等受詐騙
      存入之款項，應依刑事訴訟法第142 條規定予以發還乙節
      。揆諸刑事訴訟法第142 條之規定，必須扣押之贓物別無
      第三人主張權利者，乃應發還被害人，依前引臺灣臺北地
      方法院96年度重訴字第41號判決所為事實認定，該案被害
      人計達649人（參臺灣臺北地方法院96年度重訴字第41號
      判決附表），並非僅有卯○○○、乙○○、壬○○○、己○○○、子○○、庚○○、戊○○、丁○○、癸○○、丙○○○、甲○○、辛○○、寅○等聲請人，從而本件聲請
      人以外之被害人亦得就扣押款項主張權利，本院自無從援
      引刑事訴訟法第142 條之規定，逕將本件扣押款項直接發
      還予上開聲請人。
（三）有關保德金公司及該公司代表人丑○○提起抗告部分，本
      院查保德金公司與丑○○並非原審聲請發還本件扣押物之
      聲請人，而抗告之提起，必須有因裁定而受不利益始得為
      之，亦即以裁定主文觀之，有抗告利益之存在，方得提起
      抗告。另按抗告審法院，係以原審法院裁定時之卷證資料
      為基礎，調查原審裁定認事用法有無違誤，以本件抗告人
      保德金公司與丑○○所提抗告意旨，其等係聲請將受扣押
      之款項另發還予保德金公司，已逸脫原審聲請事項及原審
      法院審理之範疇。申而言之，原審裁定應審酌者僅係本扣
      押款項是否應發還予卯○○○、乙○○、壬○○○、己○○○、子○○、庚○○、戊○○、丁○○、癸○○、丙○○○、甲○○、辛○○、寅○等聲請人，而本院所能審查
      者亦僅原審所為聲請駁回裁定有無違法或不當之處，自不
      得對原審聲請以外之事項作出裁定。本件原審法院既係裁
      定駁回聲請人卯○○○、乙○○、壬○○○、己○○○、
      子○○、庚○○、戊○○、丁○○、癸○○、丙○○○、
      甲○○、辛○○、寅○發還扣押款項之聲請，從而該受扣
      押之九百十六萬四百十一元款項，在諭知沒收之刑事判決
      確定並據以執行之前，仍存於保德金公司設於合作金庫商
      業銀行臺北分行第0000000000000號帳戶內，以之與准許
      發還上述扣押物予聲請人卯○○○、乙○○、壬○○○、
      己○○○、子○○、庚○○、戊○○、丁○○、癸○○、
      丙○○○、甲○○、辛○○、寅○之裁定結果相比較，本
      件抗告人保德金公司及兼代表人丑○○並未因原審所為駁
      回發還扣押物聲請之裁定而受有任何不利益，從而其等抗
      告顯欠缺抗告利益，並非合法。至於保德金公司及兼該公
      司代表人丑○○主張前述扣押款項不應沒收而應發還保德
      金公司，實係對臺灣臺北地方法院96年度重訴字第41號判
      決有所不服，應循上訴途徑而為爭執，或向原審法院或上
      訴審法院提出發還扣押物之聲請，而非抗告審法院得逕予
      處理，亦附此說明。
（四）綜上所述，本件扣押標的款項業經法院判決諭知沒收，即
      有繼續扣押之必要，縱認定其為贓款，亦有其他被害人得
      主張權利，原審據以裁定駁回聲請人卯○○○、乙○○、
      壬○○○、己○○○、子○○、庚○○、戊○○、丁○○
      、癸○○、丙○○○、甲○○、辛○○、寅○等人發還扣
      押物之聲請，認事用法，尚無不合，其等抗告並無理由。
      又抗告人保德金公司及該公司代表人丑○○於本案欠缺抗
      告利益，其等提起抗告，請求撤銷原裁定，將扣押款項發
      還予保德金公司，亦屬不合法，俱應予以駁回。
據上論斷，爰依刑事訴訟法第411條前段、第412條，裁定如主文
。
中    華    民    國    97    年    9    月    16     日
                  刑事第十三庭  審判長法  官  曾德水
                                      法  官  林婷立
                                      法  官  陳恆寬
以上正本證明與原本無異。
如不服本裁定，應於收受送達後五日內向本院提出抗告狀。
                                      書記官  黃家麟
中    華    民    國    97    年    9     月    16    日


司法院資訊處製作；財團法人民間司法改革基金會備份。
